【裁判字號】    95,台上,1
【裁判日期】    950105
【裁判案由】    返還保證金
【裁判全文】
最高法院民事判決                  九十五年度台上字第一號
    上  訴  人  台北縣林口鄉公所
    法定代理人  陳建財
    訴訟代理人  邱昱宇律師
                胡盈州律師
                李佳蕙律師
    被 上訴 人  乾鐘營造有限公司
    法定代理人  熊錦增
上列當事人間請求返還保證金事件，上訴人對於中華民國九十三
年六月十五日台灣高等法院第二審判決（九十一年度重上字第四
七五號），提起上訴，本院判決如下：
    主  文
原判決關於命上訴人給付及負擔訴訟費用部分廢棄，發回台灣高
等法院。
    理  由
本件被上訴人主張：訴外人寰昀工程有限公司（下稱寰昀公司）
邀伊為履約保證人，於民國八十八年六月三十日與上訴人簽訂工
程合約（下稱系爭合約），以總價新台幣（下同）一億二千七百
萬元承攬上訴人發包之林口鄉環保大樓新建工程（下稱系爭工程
），並繳交履約保證金一千二百七十萬元，約定於工程完成百分
之二十五、五十、七十五及正式驗收合格時，各無息退還百分之
二十五。嗣寰昀公司無故停工，兩造於八十九年三月一日協商，
由伊以履約保證人身分承受系爭合約之權利義務。詎伊完成系爭
工程百分之五十及七十五後，請求上訴人返還該二期之履約保證
金共六百三十五萬元時，竟為其所拒等情。依系爭合約第十四條
第七款約定，求為命上訴人給付六百三十萬四千九百六十六元，
及其中三百十二萬九千九百六十六元自八十九年十月五日起、餘
款自九十年二月十五日起，均至清償日止，按年息百分之五計付
利息之判決（被上訴人逾上開金額之請求，業受敗訴判決確定）
。
上訴人則以：被上訴人雖代寰昀公司繼續承作系爭工程，惟依系
爭合約第十四條第六款之約定，其不得承受履約保證金。且寰昀
公司係以定期存單設質方式代履約保證金之繳交，而該設質之定
期存單，業經發行人台灣中小企業銀行宜蘭分行（下稱中小企業
宜蘭分行）於九十年五月九日通知伊實行抵銷權，伊之權利質權
已失附麗，所負返還履約保證金之義務，亦併同消滅。又被上訴
人施工逾期，依約應賠償最高逾期罰款二千五百四十萬元，扣除
伊於中華民國仲裁協會九十二年仲聲愛字第四十六號仲裁事件中
主張以該罰款抵銷應付被上訴人之工程尾款及保留款共一千七百
十九萬九千零十八元後，尚餘八百二十萬零九百八十二元；另系
爭工程有諸多缺失，屢經催告，被上訴人均拒不改善，伊為領取
使用執照，只得自行發包，計支出費用三百十一萬八千一百五十
五元，亦得請求被上訴人賠償。爰以之與本件伊所負之債務抵銷
等語，資為抗辯。
原審以：被上訴人主張之事實，業據提出系爭合約、工程協商紀
錄、聯合承攬協議書等件為證。上訴人則以前揭情詞置辯。查寰
昀公司係於八十八年九月十五日將其所有由中小企銀宜蘭分行發
行，每張面額各三百十七萬五千元之定期存單共四張，設定權利
質權與上訴人。依系爭合約第十四條第六款、聯合承攬協議書第
六條，及行政院公共工程委員會八十九年六月二十日函之記載，
應認被上訴人承受寰昀公司之權利義務，包括履約保證金在內。
系爭工程已完成百分之九九‧八，有估驗計價單在卷可稽，並為
兩造所不爭，依系爭合約第十四條第七款之約定，被上訴人除已
請領之第一期履約保證金外，對上訴人尚有第二期及第三期履約
保證金，合計六百三十五萬元之債權存在。又中小企銀宜蘭分行
於寰昀公司將定期存單設質於上訴人時，已表明拋棄就該等存單
行使抵銷權，雖該行於九十年五月九日以其對寰昀公司有債權，
主張就該等存單行使抵銷權，然經上訴人以其對存單有質權為由
，訴請中小企銀宜蘭分行給付存單所示金額，業經原法院以九十
二年度重上字第二三二號民事判決上訴人勝訴確定，上訴人自應
返還履約保證金與被上訴人。再者，系爭合約第十八條第一款固
有逾期罰款之約定，但系爭工程已完成百分之九九‧八，已如前
述，上訴人自九十年十一月二十三日起即接管並使用系爭環保大
樓，未為任何保留，依民法第五百零四條規定，被上訴人就該完
工部分無須給付逾期罰款。至尚未完成部分，僅占全部工程之百
分之０‧二，換算成工程款僅三萬七千五百二十八元，審酌系爭
工程大部分已完工、上訴人未能舉證證明因未如期完工受有何損
害等情，認上訴人抗辯逾期罰款為二千五百四十萬元，核屬過高
，應核減為按上開未完工部分工程款之百分之二十計算逾期罰款
計七千五百零六元為適當。則連同未完工部分之工程款，上訴人
所得抵銷之金額為四萬五千零三十四元。上訴人另抗辯為領取使
用執照，支出三百十一萬八千一百五十五元一節，衡之系爭工程
未完工部分之工程款僅三萬七千五百二十八元，何須再花三百餘
萬元施工，且上訴人亦未能舉證以實其說，此部分之抗辯，為無
足取。扣除上開上訴人得抵銷之金額後，被上訴人依系爭合約第
十四條第七款之約定，請求上訴人給付六百三十萬四千九百六十
六元，並加計法定遲延利息，洵屬正當，應予准許，逾此範圍之
請求，為無理由。因而將第一審所為被上訴人敗訴之判決，一部
予以廢棄，改判命上訴人給付六百三十萬四千九百六十六元及其
利息，並駁回被上訴人其餘上訴。
查系爭合約第十八條第一款記載：「乙方（指被上訴人）如不依
照合約規定完工或修改完妥，同意按逾期之日數，向甲方（指上
訴人）繳納每日依結算總價千分之一計算之逾期罰款，……但最
高之逾期罰款金額，甲方同意不超過結算總價十分之二」等語（
見一審卷第四六頁）。是項約定逾期罰款之債權屬違約金之性質
，於約定之原因事實發生時，即已獨立存在。縱上訴人於被上訴
人遲延後受領工作，因未保留而推定為同意於遲延之效果，仍不
影響該已獨立存在之逾期罰款債權。原審就系爭工程之工程期限
如何？被上訴人施工有無逾期？逾期天數究為若干？俱未調查審
認，徒以上訴人已於九十年十一月二十三日接管並使用系爭環保
大樓，對於遲延之結果未為保留，且系爭工程未完工部分僅佔百
分之０‧二，及其亦未證明受有何損害，即認上訴人不得請求完
工部分之逾期罰款，只得請求按未完工部分之工程款百分之二十
計算之逾期罰款，不無可議。次查，上訴人係抗辯：系爭工程有
諸多缺失，屢經催告，被上訴人均拒不改善，伊為領取使用執照
，只得自行發包，計支出費用三百十一萬八千一百五十五元等語
，並提出催告函、發包金額表、統一發票、收據等件為證（見原
審卷(一)第一七七、一九七至二二五頁）。既非抗辯上開金額係支
付未完工部分之施工費用，原審以系爭工程未完工部分之工程款
僅三萬七千五百二十八元，何須再花三百餘萬元施工，且上訴人
復未舉證以實其說為由，即認上訴人該項抵銷抗辯為不可採，亦
嫌速斷。上訴論旨，指摘於其不利部分之原判決為不當，聲明廢
棄，非無理由。
據上論結，本件上訴為有理由。依民事訴訟法第四百七十七條第
一項、第四百七十八條第二項，判決如主文。
中    華    民    國  九十五  年    一    月    五    日
                      最高法院民事第一庭
                          審判長法官  林  奇  福
                                法官  陳  國  禎
                                法官  陳  重  瑜
                                法官  黃  義  豐
                                法官  簡  清  忠
      本件正本證明與原本無異
                                      書  記  官
中    華    民    國  九十五  年    一    月   二十   日
                                                      Ｅ


司法院資訊處製作；財團法人民間司法改革基金會備份。
